臺灣臺北地方法院民事判決　　　　　　　 95年度建字第156號
原　　　告　榮民工程股份有限公司
法定代理人　甲○○
訴訟代理人　李家慶律師
　　　　　　蕭偉松律師
複　代理人　陳玉潔律師
被　　　告　昭林營造股份有限公司
法定代理人　林修峰
訴訟代理人　張世興律師
上列當事人間損害賠償事件，本院於民國96年10月8 日言詞辯論
終結，判決如下：
    主      文
原告之訴及假執行之聲請均駁回。
訴訟費用由原告負擔。
    事實及理由
一、原告起訴主張略以：
（一）緣訴外人行政院國軍退除役官兵輔導委員會榮民工程事業
      管理處（以下稱榮工處）於84年6 月19日承攬臺灣省政府
      住宅及都市發展局（以下稱臺灣省住都局）之「東西向快
      速公路八里新店線第一標」工程【凍省後本契約已移轉於
      行政院內政部營建署（以下稱營建署）辦理】，榮工處並
      於87年5 月12日與被告簽立「東西向快速公路八里新店線
      第一標鋼橋面鈑上防水及黏結層舖設」工程契約（下稱系
      爭契約），將前開工程中有關「鋼橋面鈑上防水及黏結層
      舖設」之工程（以下稱系爭工程）交由被告承攬施作。嗣
      榮工處改組，由伊繼受榮工處就前揭工程契約之全部權利
      義務，被告並同意之。嗣該路段高架道路開放通車後，鋼
      橋面鈑舖面自89年6 月中旬起即開始發生局部擠壓及龜裂
      之情形，經營建署要求伊儘速修補部分路面瀝青混凝土，
      伊並多次發函要求被告修補，詎均遭被告拒絕，伊乃於89
      年7 月8 日起多次先行墊款進行相關維修工作，此並經營
      建署之同意備查，後因鋼橋面鈑之瀝青混凝土舖面仍持續
      發生破壞，伊乃依營建署之指示，於90年6 月17日起，再
      度墊款進行鋼橋面鈑舖面之全面翻修工作。
（二）為釐清責任歸屬，伊曾委請中華民國建築技術學會鑑定，
      依該鑑定報告指出，經鑽心抽查25個點，有3 個點之防水
      黏結層未與鋼床鈑黏結，顯見本件防水及黏結層之材料未
      具黏結效果，因而造成瀝青混凝土舖面與鋼橋面鈑產生滑
      動與破損，而被告所施作之防水黏結層首要之目的即在黏
      結鋼橋面鈑與瀝青混凝土層，並發揮防水功能，而系爭工
      程既屬「責任施工」，則被告未盡承攬人之注意義務，自
      應負不完全給付之損害賠償責任。伊為此共額外支出新台
      幣（下同）42,172,207元，依系爭契約第9 條、第13條、
      第19條及民法第227 條之規定，自應由被告負擔此修補費
      用，惟被告於系爭工程前曾繳納履約保證金160 萬元，並
      有保留款718,900 元尚未領取，另被告亦曾承攬伊「東西
      向快速公路八里新店線第3- 2標橋面伸縮縫工程」，並於
      該工程中繳納履約保證金250,000 元，另尚有保留款214,
      096 元未領取，伊遂於95年3 月31日以營建工字第095000
      1324號函向被告表示於此範圍抵銷被告對伊之保留款及履
      約保證金返還債權，故被告尚應給付伊39,389,211元，爰
      依法提起本件訴訟等語。並聲明：1.被告應給付原告39,3
      89,211元，及自95年4 月22日至清償日止按年息5%計算之
      利息。2.願供擔保，請准宣告准予假執行。
二、被告則略以：
（一）系爭工程係經業主設計及指定材料，如有變更，需得業主
      之同意，伊並無任何選擇或指定之權，伊並已盡按設計圖
      施工之責，本件系爭工程之瑕疵純係材料問題，與工作品
      質無關，伊無原告所指工作品質不符本契約約定之情事。
      本件係因原告施作之瀝青與原設計不符及未限制車輛載重
      所致，依鑑定報告書所載可知，路面產生滑動及車轍隆起
      之損壞現象，主要原因係在防水黏結層與密級配瀝青混凝
      土舖面之材料引用，因路面產生滑動及車轍隆起之損壞現
      象研判與含油量過高有關，可知本件實係因業主之設計事
      由所致。再者，本件原告於89年9 月6 日備忘錄亦自承
      本件工程瑕疵係因未限制車輛載重所致，可知系爭工程之
      瑕庛並不可歸責於伊。
（二）系爭契約第13條係指侵害第三人生命、身體或財產，致使
      定作人負賠償責任之情況，是本件原告主張與上開約定要
      件不符；第19條係指工程保固責任，原告另行招商施作，
      其保固責任與伊無關。另縱使系爭工程有不完全給付情事
      ，惟因民法承攬關於工程瑕疵擔保責任，屬特別規定，自
      應優先適用，且時效制度涉及公益，亦不容當事人藉契約
      自由原則予以排除，而依民法第514 條之規定，定作人之
      損害賠償請求權於瑕疵發見後1 年間不行使而消滅，而原
      告既已於89年6 月間已發見系爭工程之瑕疵，卻遲至95年
      4 月間始聲請支付命令，已逾1 年之期間，是原告縱有請
      求權，亦已罹於時效等語，資為抗辯。並聲明：1.原告之
      訴及假執行之聲請均駁回。2.如受不利益之判決，願供擔
      保請准宣告免為假執行。
三、兩造不爭執事項：
（一）榮工處於84年6 月19日承攬臺灣省住都局之「東西向快速
      公路八里新店線第一標」工程，榮工處並於87年5 月12日
      與被告簽立系爭契約，將該工程中有關「鋼橋面鈑上防水
      及黏結層舖設」之工作由被告承攬施作。
（二）榮工處於87年7 月改組，另成立原告公司，並由原告繼受
      榮工處就前揭工程契約之全部權利義務，臺灣省住都局於
      凍省後已將本契約移轉於營建署辦理。
（三）系爭高架道路開放通車後，鋼橋面鈑舖面自89年6 月中旬
      起即開始發生局部擠壓及龜裂之情形，經營建署要求原告
      儘速修補部分路面瀝青混凝土，原告乃於89年7 月8 日起
      多次先行墊款進行相關維修工作，此並經營建署同意備查
      ，後因鋼橋面鈑之瀝青混凝土舖面仍持續發生損壞，原告
      乃依營建署之指示，於90年6 月17日起再度墊款進行鋼橋
      面鈑舖面之全面翻修工作，共支出42,172,207元。
四、本件之爭點為：
（一）本件原告得否依不完全給付之規定請求被告賠償損害？
（二）被告是否未依債務本旨而為給付，且具有可歸責事由？
五、本院得心證之理由：
（一）關於原告得否依不完全給付之規定請求被告賠償損害之部
      分：
      按民法第495 條規定，因可歸責於承攬人之事由，致工作
      發生瑕疵者，定作人除依同法第493 條及第494 條規定請
      求修補或解除契約，或請求減少報酬外，並得請求損害賠
      償。此之損害賠償請求權，係本於承攬瑕疵擔保責任所生
      之請求權，與因債務之不完全給付而生之損害賠償請求權
      ，係不同之訴訟標的，且各有其時效之規定，不完全給付
      損害賠償請求權應適用民法第125 條一般請求權15年時效
      之規定，承攬人之瑕疵擔保責任，依民法第498條至第501
      條、第514 條之規定，則有瑕疵發見期間及權利行使期間
      （參照最高法院87年度台上字第1289號、第1480號判決意
      旨參照）。本件原告主張被告就所承攬之系爭工程因防水
      及黏結層之材料未具黏結效果，因而造成瀝青混凝土舖面
      與鋼橋面鈑產生滑動與破損等損害，則原告依民法第227
      條不完全給付之相關規定請求賠償，於法並無不合，並無
      被告所稱民法承攬關於工程瑕疵擔保責任，屬特別規定，
      自應優先適用之情事，是被告此部分答辯容有誤會。
（二）關於被告是否未依債務本旨而為給付，且具有可歸責事由
      之部分：
    1.按因可歸責於債務人之事由，致為不完全給付者，債權人
      得依關於給付遲延或給付不能之規定行使其權利。民法第
      227 條第1 項定有明文。依此規定可知需債務人雖為給付
      ，而給付之內容並不符合債務本旨，且係可歸責於債務人
      ，債務人始須負損害賠償責任。
    2.本件原告雖主張被告自行選用美國西南石化公司SWEPCO防
      水黏結層材料，致與設計原意有所落差，使施工後之品質
      變得不穩定，且又未依原設計採用3 層式結構，故應對本
      件工程之瑕疵負責等語。惟查：
      本件經原告委請中華民國建築技術學會鑑定結果，認系
        爭工程之所以發生路面滑動及車轍隆起之損壞現象，研
        判與含油量過高有關，雖然標的物在各項試驗皆符合設
        計要求下仍造成前開損壞現象，可見在防水黏結層未發
        生效用時，一般道路瀝青混凝土舖面系統是無法滿足鋼
        床鈑上之使用需求，根據國內外案例及文獻記載，一般
        道路瀝青混凝土鋪面系統與防水黏結層需整體設計採用
        ，缺一不可，例如防水黏結層若採用樹脂類，瀝青面層
        即應使用樹脂類或以彈性材料改質之黏結材，否則極易
        造成失敗，而施工單位一切依照設計圖施作，採用之產
        品亦經法定程序請求核准後施作，施工單位所提證明與
        試驗結果亦與核准採用規範相符，應已盡按設計圖施工
        之責；而設計單位採用結構系統與構材尺寸及結構計算
        結果亦未有不符規範之情形，且亦與國內外文獻與實例
        調查建議之經驗值比較相接近，故亦未有設計不當之責
        ，故系爭橋樑工程發生路面滑動及車轍隆起之損壞現象
        ，主因應在於防水黏結層及密級配瀝青混凝土之材料引
        用，有該會鑑定報告書1 份在卷可按（見本院95年度促
        字第17868 號民事聲請事件卷宗）。依上開鑑定意見，
        可知系爭道路工程發生路面滑動及車轍隆起之損壞現象
        ，主因應在於防水黏結層及密級配瀝青混凝土之材料引
        用，非與被告之施作品質有關，雖經鑑定單位鑽心抽查
        25 個 點，有3 個點之防水黏結層未與鋼床鈑黏結，惟
        該鑑定報告並未認此與系爭工程發生路面滑動及車轍隆
        起之損壞現象有關，尚難認被告之施作有何未依債務本
        旨為給付之情事。
      至被告雖採用美國西南石化公司SWEPCO防水黏結層材料
        ，而與設計原意有所落差，致施工後之品質變的不穩定
        ，惟依系爭契約第4 條之規定，工程設計、品質或數量
        之變更或更改、材料之檢驗等均屬原告之職權，原告所
        提出之構造詳圖（見本院卷二第43頁）亦載明：「防水
        及黏結層承包商應提出原產地之國家標準，並檢具原產
        國公私營檢驗機構之檢驗合格證明書及進口證明有關文
        件送請工地工程司核可後方可使用；若無法依上述條文
        提出標準得採用本圖所示之標準，每層材料應符合表三
        ～表五所示規格、緣石、排水孔及伸縮縫邊緣部分應以
        合成纖維網狀布處理，其規格應符合表六規定，經工地
        工程司核可後施工」，可知業主本應審核被告所提出之
        防水及黏結層材料是否符合系爭工程所需求之規格、效
        用後，再決定是否核可被告以此防水及黏結層材料施作
        。至被告雖曾因質疑系爭工程指定日本貨，有綁規格之
        嫌，而向臺灣省住都局、行政院公平交易委員會（以下
        稱公交會）提出質疑，惟經臺灣省住都局函覆說明系爭
        工程防水及黏結層產品之採用得依原產地之國家標準，
        送請工地工程司核可後使用，依系爭工程設計圖說精神
        ，並未限定使用日本產品，公交會亦函覆說明系爭工程
        僅需承包商檢具符合各國國家標準之防水及黏結層材料
        即可，未限定日本產品或日本標準，故難謂有妨礙公平
        競爭之虞，有臺灣省住都局86年7 月1 日86住都道字第
        049038號函、公交會86年10月27日公貳字第8606192-
        00 4號函各1 份在卷可佐（見本院卷二第44頁至第46
        頁），足見臺灣省住都局及公交會均僅表示系爭工程僅
        需被告提出符合各國國家標準之防水及黏結層材料即可
        ，未限定日本產品，原告並未因被告提出質疑而喪失就
        被告所選用防水及黏結層材料之審核、決定權，前開鑑
        定報告亦認為：系爭工程變更使用美國西南石化公司SW
        EPCO防水黏結層材料，並引用ASTM之試驗規範，該項過
        程皆經業主單位核准備查，程序上並無疑慮，而在材料
        性質方面，設計圖說規定甚為清楚，使用前應向各相關
        單位依設計原意提出各項證明由審核單位核准，否則依
        圖說之規定應不准採用，因此採用SWEPCO防水黏層材料
        在程序應是合法及合理，而被告所施作者既僅有防水黏
        結層，不包括其上之瀝青混凝土舖面，則業主就被告所
        報請核准之美國西南石化公司SWEPCO防水黏結層材料，
        與其上之瀝青混凝土舖面材料間是否得以充分發揮黏結
        作用、得否滿足鋼床鈑上之使用需求，本應全盤加以考
        量，被告之建議僅能供原告參考之用，既同意被告使用
        美國西南石化公司SWEPCO防水黏結層材料施作系爭工程
        ，自不得在事後復以因採責任施工，若有瑕疵被告自應
        負責修繕，所以才同意被告採用美國的材料等語卸責。
      3.綜上所述，被告既一切依照設計圖施作，採用之美國西
        南石化公司SWEPCO防水黏結層材料亦經法定程序請求核
        准後施作，被告所提證明與試驗結果亦與核准採用規範
        相符，已盡按設計圖施工之責，縱使被告所使用之美國
        西南石化公司SWEPCO防水黏結層材料無法與其上之密級
        配瀝青混凝土舖面充分發揮黏結效果，致發生路面滑動
        及車轍隆起之損壞現象，惟此材料之選用既經原告核可
        ，自難謂被告有何未按債務本旨給付而具有可歸責事由
        之情事，原告主張被告有不完全給付情事而請求被告賠
        償損害，即屬無據。
六、從而，原告以被告未盡其契約上之義務，依據系爭契約及不
    完全給付等法律關係，請求被告給付原告39,389,211元，及
    自95年4 月22日起至清償日止按年息5%計算之利息，為無理
    由，應予駁回。原告之訴既經駁回，其假執行之聲請即失所
    附麗，應一併駁回之。
七、本件事證已臻明確，兩造其餘攻擊防禦方法及陳述主張，對
    於判決結果不生影響，爰不逐一論述，附此敘明。
八、據上論結，本件原告之訴為無理由，爰依民事訴訟法第78條
    ，判決如主文。
中　　華　　民　　國　　96　　年　　10　　月　　29　　日
                  民事第一庭法　官　蔡和憲
以上正本係照原本作成。
如對本判決上訴，須於判決送達後20日內向本院提出上訴狀。
中　　華　　民　　國　　96　　年　　10　　月　　29　　日
                            書記官  吳文雄
